【裁判字號】    91,簡上,155
【裁判日期】    921022
【裁判案由】    給付票款
【裁判全文】
臺灣士林地方法院民事判決  九十一年度簡上字第一五五號
    上  訴  人  丙○○
    被 上 訴人  泛亞商業銀行股份有限公司
                            及.
    法定代理人  丁○○    住同.
    訴訟代理人  乙○○    住高.
                甲○○    住同.
右當事人間請求給付票款事件，上訴人對於中華民國九十一年七月三十日本院內湖簡
易庭九十一年度湖簡字第三三六號第一審判決提起上訴，本院於九十二年十月八日言
詞辯論終結，判決如下：
    主      文
上訴駁回。
第二審訴訟費用由上訴人負擔。
    事      實
甲、上訴人方面：
一、聲明：
      (一)、原判決廢棄。
      (二)、被上訴人在第一審之訴駁回。
二、陳述：除與原審判決書所載者相同茲予引用外，補稱：
      (一)、如附表所示之支票（下稱系爭支票）業經上訴人掛失止付，並聲請公示催
          告在案，上訴人除向警局備案外，並已由臺灣高雄地方法院檢察署就涉嫌
          侵占遺失物案件偵辦中，故被上訴人取得系爭支票是否為善意或無重大過
          失，實有可議之處，因一般商業銀行與客戶之票據往來多為代收業務，本
          件被上訴人何以占有系爭支票為票據權利人？被上訴人並未清楚表示。
      (二)、系爭支票經上訴人備案後，始得知系爭支票已由訴外人元又室內設計工程
          有限公司（下稱元又公司）持有，並持以向被上訴人貼現，依銀行辦理票
          據承兌、保證及貼現業務辦法第三條規定：銀行承兌、保證及貼現之票據
          ，以由合法商業行為所產生者為限。上訴人與元又公司既不相識，自無商
          業行為可言，被上訴人未依法就系爭支票是否由合法商業行為所生予以查
          證，即率予元又公司辦理貼現，取得系爭支票，難謂無重大過失，依票據
          法第十四條第一項之規定，被上訴人自不得享有票據權利。
      (三)、伊所簽發之系爭支票，原先是要支付酒店之酒帳，但因酒店人員沒找伊拿
          ，伊就將之帶在身上，嗣於九月份酒店人員找伊時，才想起系爭支票，卻
          發現系爭支票已經不見了。
乙、被上訴人方面：
一、聲明：駁回上訴。
二、陳述：除與原審判決書所載者相同茲予引用外，補稱：
      (一)、被上訴人係於民國九十年七月二十五日合法收執上訴人所簽發之系爭支票
          ，以做為訴外人元又公司向被上訴人貸款之備償，被上訴人於九十年七月
          二十五日執有系爭支票時，系爭支票尚未掛失止付，訴外人元又公司提出
          系爭支票係作為其借款之備償，被上訴人基於債權之收回，收執系爭支票
          自無不法，依票據法第十四條第一項之反面解釋，被上訴人自得行使系爭
          支票之權利。系爭支票經到期提示，因已掛失止付而遭退票，上訴人既為
          系爭支票之發票人，依法應負給付票款之責。
      (二)、訴外人元又公司於八十九年十一月二十日向被上訴人申請續貸中期放款新
          臺幣（下同）一百八十萬元，約定借款期限三年，於借用後本息分三十六
          期，按月一期平均攤還，被上訴人為確保前開借款之順利收回，除徵提元
          又公司所簽發之三十六紙還款票據外，因元又公司之擔保品不足，另再徵
          提元又公司所取得之交易票據，並由元又公司背書後交付予被上訴人收執
          以作為前開借款之備償，亦即所謂之副擔保。元又公司背書交付之備償票
          據，依約定於兌現後，得免入帳沖償前開借款之授信餘額，亦即已兌現之
          備償票據之票款係入帳於元又公司設於被上訴人之存款專戶內，若元又公
          司依約正常還款，且備償票據未低於授信餘額之百分之一二五時，元又公
          司即可自由運用已兌現之票款，反之，元又公司如逾期還款，被上訴人依
          約得主張借款到期，並抵銷元又公司之所有存款。
      (三)、票貼的作業情形是銀行先給持票人一個借款額度，可動用的成數依授信核
          准狀況及債信再作決定，票貼都是循環動用，採有借有還的方式，但本件
          的情形是備償擔保，若擔保之票據有退票、換票，以致於備償票據之面額
          低於授信餘額百分之一二五時，就會要求再補提其他之票據，否則就視為
          到期。
      (四)、被上訴人合法取得系爭支票，以作為元又公司借款之備償，被上訴人取得
          系爭票據係基於元又公司已背書，且就系爭支票之票信查詢為正常後，被
          上訴人為確保前開借款債權而善意取得，實無不法。又因元又公司已於九
          十年七月二十一日起未依約還款，前開借款即視同到期，系爭支票既經由
          元又公司背書交付予被上訴人合法善意取得，因背書連續及票據之無因性
          ，被上訴人自得行使票據上之權利，請求上訴人給付票款。
三、證據：除援用原審之立證方法外，並提出票據債信查核表影本一紙、元又公司之
          放款借據影本一紙、對元又公司之授信案件審核表批示單影本一紙、對元
          又公司之徵信報告摘要表影本一紙為證。
丙、本院依職權向臺灣高雄地方法院檢察署調閱該署九十一年度偵字第三九０七號侵
    占案偵查卷宗。
    理      由
一、本件被上訴人泛亞商業銀行股份有限公司之法定代理人（即董事長）原為柯飛樂
    ，惟於九十一年十一月六日被上訴人之法定代理人已變更為丁○○，有變更登記
    事項卡影本在卷可稽，丁○○乃依法聲明承受訴訟，自應予准許，合先敘明。
二、被上訴人起訴主張：其執有上訴人所簽發如附表所示之系爭支票，於九十年十一
    月十五日屆期提示，竟遭退票而未獲兌現，爰依票據關係，訴請上訴人給付十五
    萬五千元之票款，及自提示日即九十年十一月十五日起至清償日止，按年息百分
    之六計算之利息等語。
三、上訴人對於系爭支票之真正及退票之事實均不爭執，惟以系爭支票係上訴人所遺
    失，已聲請掛失止付及公示催告在案，且上訴人已向警局報案，現正由臺灣高雄
    地方法院檢察署就涉嫌侵占遺失物案件偵辦中，上訴人報案後，始得知系爭支票
    由元又公司持向被上訴人貼現，然上訴人與元又公司並不相識，自無商業行為可
    言，被上訴人未依法就系爭支票是否由合法商業行為所生予以查證，即率予元又
    公司辦理貼現，取得系爭支票，難謂無重大過失，被上訴人自不得享有票據權利
    等語，資為抗辯。
四、被上訴人主張之前開事實，業據其提出與所述相符之系爭支票及退票理由單為證
    ，上訴人對此並不爭執，惟辯稱被上訴人取得系爭支票具有重大過失，故不得享
    有票據權利等語。從而本件主要爭點乃在於，被上訴人取得系爭支票究有無惡意
    或重大過失？按以惡意或有重大過失取得票據者，不得享有票據上之權利，票據
    法第十四條第一項固有明文，惟票據行為，為不要因行為，執票人不負證明關於
    給付之原因之責任，反之如票據債務人主張執票人取得支票出於惡意或有重大過
    失者，應由該票據債務人就其此項主張負舉證責任，如不能舉證，則執票人之前
    手縱為有惡意或重大過失取得支票，票據債務人亦不得以之對抗執票人。
五、經查，被上訴人取得系爭支票之緣由，係因訴外人元又公司於八十九年十一月二
    十日向被上訴人申請續貸中期放款一百八十萬元，元又公司並於當日貸得一百八
    十萬元，約定借款期限三年，須按月平均攤還本息，被上訴人為確保前開借款之
    清償，除徵提元又公司所簽發之三十六紙還款本票外，因元又公司之擔保品不足
    ，另再要求元又公司須背書交付不得低於授信餘額之百分之一二五之備償票據，
    作為副擔保，亦即若擔保之備償票據有退票、換票，以致於備償票據之面額低於
    授信餘額百分之一二五時，元又公司即須補提備償票據，元又公司乃於九十年七
    月二十五日將系爭支票背書交付予被上訴人作為前開借款之備償票據之事實，業
    據被上訴人提出對元又公司之徵信報告摘要表影本一紙、元又公司之放款借據影
    本一紙、對元又公司之授信案件審核表批示單影本一紙、票據債信查核表影本一
    紙及經元又公司背書之系爭支票為證，並為上訴人所不爭執，堪信屬實，惟上訴
    人辯稱被上訴人取得系爭支票之上開情形，係屬於票據貼現，應依銀行辦理票據
    承兌、保證及貼現業務辦法（按此業務辦法已於被上訴人取得系爭支票後之九十
    一年二月二十日廢止）第三條規定：「銀行承兌、保證及貼現之票據，以由合法
    商業行為所產生者為限」，據此主張上訴人與元又公司既不相識，無任何商業行
    為可言，被上訴人未依法就系爭支票是否由合法商業行為所生予以查證，即率予
    元又公司辦理貼現，進而取得系爭支票，難謂無重大過失等語。然依上開銀行辦
    理票據承兌、保證及貼現業務辦法所稱之票據，係指符合票據法規定之匯票及本
    票，且所謂票據貼現係指銀行以折扣方式，預收利息而購入未到期票據之謂，此
    觀前揭業務辦法第二條之規定自明，本件係支票，並非匯票及本票，且系爭支票
    係元又公司為其借款之備償擔保而背書交付予被上訴人，亦非被上訴人以折扣方
    式預收利息而購入，均與上開業務辦法所規定之票據貼現規定不同，上訴人率指
    被上訴人係以票據貼現而取得系爭支票，洵有違誤，從而上訴人據此主張既係票
    據貼現，被上訴人應依上開業務辦法之規定查證系爭支票是否由合法商業行為所
    簽發乙節，尚非可採。
六、再按票據法第十四條第一項所謂以惡意或有重大過失取得票據者，係指明知或可
    得而知轉讓票據之人，就該票據無權處分而仍予取得者而言（最高法院五十二年
    台上字第一九八七號判例要旨參照）。又支票為流通證券，為保護交易安全，應
    推定執票人就其所持票據有處分之權利，如執票人將支票以背書或交付方法讓與
    他人，受讓人對於執票人是否有權處分不負調查之義務。系爭支票，係由上訴人
    所簽發，在其於九十年九月十日聲請掛失止付（見卷附之票據掛失止付通知書影
    本）前，經由元又公司所持有，並作為元又公司前開借款之備償擔保而背書交付
    於被上訴人，是被上訴人取得系爭支票，自無惡意或重大過失之可言，上訴人復
    未舉證證明被上訴人有何明知或可得而知元又公司就系爭支票無權處分之事實，
    因此上訴人指被上訴人收受系爭支票，具有重大過失云云，自不可採。
七、又按票據雖經公示催告，在尚未經除權判決前，執票人仍非不得對發票人及背書
    人主張票據上之權利（最高法院六十三年度台抗字第三四五號判例意旨參照），
    又票據受讓人自無處分權人處取得票據所有權，除有惡意或重大過失者外，均得
    主張善意取得，依法行使票據權利（票據法第十四條第一項反面解釋），且票據
    行為為不要因行為，即不以給付之原因為要素而得成立之行為，凡簽名於票據之
    人，不問原因如何，均須依票上所載文義負責，除執票人取得票據係出於惡意或
    詐欺者外，發票人不得以自己與執票人前手所存抗辯之事由，對抗執票人（最高
    法院四十九年台上字第六七八號判例意旨參照）。系爭支票既為上訴人所簽發，
    則其縱主張因遺失而向法院聲請公示催告在案，但尚未經法院為除權判決，有臺
    灣高雄地方法院九十一年六月二十四日（九一）高貴民忠行字第三０三一三號函
    一件在卷可稽（見原審卷第三十九頁），上訴人又無法舉證證明被上訴人係出於
    惡意或有重大過失而取得系爭支票，自不得以其與被上訴人之前手間所存之抗辯
    事由，對抗被上訴人，從而本件上訴人對被上訴人自不能免除發票人應負給付票
    款之責任。末按在票據上簽名者，依票上所載文義負責；發票人對於執票人應照
    支票文義擔保支票之支付；又執票人向支票債務人行使追索權時，得請求自為付
    款提示日起之利息，如無約定利率者，依年利六釐計算，票據法第五條第一項、
    第一百二十六條、第一百三十三條分別定有明文。從而，被上訴人本於票據關係
    ，請求上訴人給付票款十五萬五千元及自提示日即九十年十一月十五日起至清償
    日止，按年息百分之六計算之利息，洵屬有據，應予准許。原審判命上訴人如數
    給付，並依職權宣告假執行，於法並無違誤。上訴意旨指摘原判決不當，求予廢
    棄，並駁回被上訴人在第一審之訴，為無理由，應駁回其上訴。
八、本件為判決基礎之事證已臻明確，兩造其餘攻擊、防禦方法及訴訟資料，經本院
    審酌後，認為均與本件之論斷結果無影響，自無庸逐一詳予論駁之必要，併此敘
    明。
九、據上論結，本件上訴為無理由，依民事訴訟法第四百三十六條之一第三項、第四
    百四十九條第一項、第七十八條，判決如主文。
中      華      民      國    九十二    年      十      月    二十二    日
                            臺灣士林地方法院民事第一庭
~B審判長法官  黃小瑩
~B法      官  陳靜芬
~B法      官  曾家貽
右為正本係照原本作成
本判決不得上訴。
中      華      民      國    九十二    年      十      月    二十三    日
~B法院書記官  林翰章
~F0
附表：
┌──────────┬───────┬─────┬─────┬─────┐
│  付  款  人        │金額（新臺幣）│支票號碼  │ 帳 號    │票載發票日│
├──────────┼───────┼─────┼─────┼─────┤
│中華商業銀行高雄分行│十五萬五千元  │AI0000000 │000000000 │90.11.15  │
└──────────┴───────┴─────┴─────┴─────┘


司法院資訊處製作；財團法人民間司法改革基金會備份。
